【裁判字號】    98,建,17
【裁判日期】    980924
【裁判案由】    給付工程款
【裁判全文】
臺灣臺南地方法院民事判決                98年度建字第17號
原      告  甲○○
被      告  丙○○
上一人
訴訟代理人  彭大勇律師
            林士龍律師
被      告  乙○○
上一人
訴訟代理人  許文明律師
上列當事人間請求給付工程款事件，經本院於民國98年9月10日
言詞辯論終結，判決如下：
    主  文
原告之訴駁回。
訴訟費用由原告負擔。
    事實及理由
一、原告起訴主張：
  (一)被告丙○○為亦慶營造股份有限公司（下稱亦慶公司）負責
    人，被告乙○○負責亦慶公司財務收支，民國92年間原告承
    包亦慶公司植栽工程，惟工程完畢後，原告向被告請求給付
    工程尾款，被告稱「等台南市政府完成保固，領得保固款時
    再給付」等語並書立協議書，但保固款領取後，被告卻分文
    未付原告。
  (二)並聲明：被告應連帶給付原告新台幣（下同）1,330,000元
    ，並自起訴狀送達被告翌日起按年利率百分之五計算利息。
二、被告則以：
  (一)被告丙○○部分：
    1.於八十八年間，台南市政府發包之「台南市和順寮農場區
      段徵收公共工程」，由被告所經營之「亦慶營造有限公司
      」名義得標，惟事實上係由訴外人「黃義明」「黃國禎」
      「黃進郎」「林武慶」四人為實際出資之股東，此有該四
      人書立之協議書乙份可稽。而亦慶公司只是出借名義供該
      四人使用，作為向台南市政府請款，並以彼等提供之發票
      申報，再進行相關之核銷作業。因此，所有有關本件工程
      進行，均由該四名股東負責，與被告及亦慶公司無關。
    2.本件植栽工程實際上係由股東「黃義明」所經營之「佐邦
      企業社」委由原告承作，而非由被告丙○○所經營之「亦
      慶營造股份有限公司」委由原告承作。此由原告起訴狀所
      附之「協議書」，及由訴外人黃義明所簽立之「切結同意
      書」，可獲得證實。因此，原告若因本件工程而有未收之
      工程款，應向訴外人即股東「黃義明」請求，而非向「亦
      慶公司」或「被告丙○○」請求（若原告主張係由亦慶公
      司委由原告進行此項工程，請原告負舉證責任）。
    3.惟工程之保固金核發後，除扣除500萬元保留於訴外人即
      見證人陳東興處，作為亦慶公司處理日後之稅務款及代墊
      款外，其餘全數由訴外人即股東「黃進郎」領取，此有訴
      外人黃進郎簽立之切結書為憑。因此，即使和順寮農場區
      段徵收工程之保固金已核發，但並非由亦慶公司或被告領
      走。
    4.被告並無承擔訴外人「黃義明」積欠原告工程款之債務：
      依原告起訴書所附「協議書」內容觀之，被告丙○○僅
        係擔任「墊款人」之角色，並未在「同意人」欄位簽名
        ，即代表被告並未同意此協議書內全部之條件。
      而被告當初之所以會擔任「墊款人」之角色，先行墊付
        四十萬元予原告，其原因係「黃義明」暫無力支付工程
        款，故拜託被告先行墊付。因此，若原告認為此暫墊付
        工程款之行為，即為被告承擔「黃義明」積欠原告工程
        款之債務，應由原告負舉證之責。
      惟依前開「協議書」第二條記載：「先由亦慶營造有限
        公司負責人丙○○先生開立二個月期票計40萬元，乙○○先生於三日內墊付60萬元。以上所墊付之金額，於保
        固金發放時，扣還墊付人」。若被告丙○○確已加入既
        存之債務關係而成為債務人，原告在保固金發放時，即
        無必要再扣還被告所墊付之400,000元予被告丙○○。
        因此足證，被告丙○○並無加入既存之債務關係而成為
        債務人，只是單純受「黃義明」之託而暫墊付。
    5.退萬步言之，若本院仍認定前揭協議書之簽立與民法第
      300條之規定相符，則承擔債務者，應係「亦慶營造有限
      公司」，而非被告丙○○：
      在前揭協議書墊款人欄下簽名者，係「亦慶營造有限公
        司」」「負責人丙○○」，並非單純是丙○○。
      「和順寮工程款及保固金」，均係匯入「亦慶營造有限
        公司」之帳戶內（日盛國際商業銀行，00000000000000
        之帳戶）。因此，承擔債務者，應係「亦慶營造有限公
        司」，而非被告丙○○。
  (二)被告乙○○部分：
    1.被告乙○○與亦慶營造公司毫無關係，被告乙○○既非亦
      慶公司之股東，亦非亦慶公司之職員，故乙○○在亦慶公
      司內部並無任何職位及身份，絕無負責亦慶公司之財務收
      支。
    2.本件植栽工程係訴外人黃義明發包予原告承作，原告為訴
      外人黃義明之下包，原告應向訴外人黃義明請求工程款，
      原告向被告乙○○請求工程款顯係對象錯誤。
    3.依原告起訴書所附「協議書」內容觀之，被告乙○○僅係
      擔任「墊款人」之角色，並未在「同意人」欄位簽名即意
      謂被告乙○○並未同意此協議書內之條件。
    4.被告乙○○當初之所以會擔任「墊款人」之角色，同意先
      行墊款600,000元予原告，其原因係「黃義明」暫無力支
      付工程款，故由被告先行墊款。因此，倘原告認為此暫墊
      付工程款之行為，即為被告承擔「黃義明」積欠原告工程
      款之債務，應由原告負舉證之責。
    5.依協議書第二條記載：「先由亦慶營造公司負責人丙○○
      先生開立立二個月期票計400,000元，乙○○先生於三日
      內墊付600,000元。以上所墊付之金額，於保固金發放時
      ，扣還墊付人」。倘被告乙○○確已加入既存債務關係而
      成為債務人，原告在保固金發放時，即無必要再扣還被告
      所墊付之600,000元予被告乙○○。顯見被告乙○○並無
      加入既存之債務關係而成為債務人，只是單純受訴外人黃
      義明之託而暫墊而已。
    6.被告乙○○至今並未取得任何分文之台南市政府之保固金
      ，被告乙○○墊借予訴外人黃義明之款項，至今仍無法取
      回，故被告乙○○實際上係受害人，且被告既無發包原告
      施作工程，亦無承擔訴外人黃義明積欠原告工程款之債務
      ，故原告向被告乙○○請求給付工程款顯無理由。
  (三)並聲明：請求駁回原告之訴。
三、兩造不爭執事項：
  (一)被告丙○○係亦慶營造有限公司負責人。
  (二)訴外人黃義明、黃國楨、黃進郎、林武慶四人，於88年間，
    曾借用「亦慶營造有限公司」之名義，向台南市政府承攬「
    台南市和順寮農場區段徵收之公共工程」。
  (三)原告起訴書所附之「協議書」及「切結同意書」，被告均不
    爭執其形式上之真實性。
  (四)上開工程之保固金4,261多萬元，已於97年間，匯入「亦慶
    營造有限公司」之帳戶內。
  (五)原告所承作之植栽工程，當初係由訴外人黃義明所經營之「
    佐邦企業社」委由原告承作。
四、兩造爭執事項：
  (一)兩造間有無承攬契約存在？
  (二)被告二人有無承擔「黃義明」積欠原告工程款之債務？
五、得心證之理由：
  (一)稱承攬者，謂當事人約定，一方為他方完成一定之工作，他
    方俟工作完成，給付報酬之契約，民法第490條定有明文。
    。按當事人主張有利於己之事實者，就其事實有舉證之責任
    ，民事訴訟法第277條前段定有明文。本件原告主張其承包
    亦慶公司所發包之植栽工程，並約定「待台南市政府發放保
    留款時，同意以亦慶營造有限公司直接撥款予原告」，惟於
    保留款被領取後，被告並未給付工程款等情，並提出協議書
    等件為證。惟被告既否認兩造間有承攬契約之合意及給付工
    程款之約定，依前揭舉證責任規定，原告應對其主張兩造有
    承攬契約合意及給付工程款約定之有利事實，負舉證責任。
  (二)經查，原告所提出之協議書，其內容載明：「…甲○○先生
    於承做「亦慶營造股份有限公司」向台南市政府承攬之「和
    順寮農場土地開發公共工程」所發包給黃義明為「佐邦企業
    社」之植栽工程中…」（本院卷頁5-6）；又切結同意書內
    容載明：「…本人黃義明以亦慶營造公司之名義，承包台南
    市政府和順寮農場徵收公共工程一事民國九十二年四月間委
    任甲○○先生承做丙式鐵管防風柱…」（本院卷頁7），準
    此，訴外人黃義明係以亦慶公司之名義，發包予原告承作丙
    式鐵管防風柱之工程，是以，兩造並無承攬契約之意思合致
    ，被告既非契約當事人，自無給付工程款之義務。又原告所
    提出之協議書僅可證明亦慶公司負責人丙○○於取得台南市
    政府撥放工程之相關款項之處理方式，並無法彰顯被告有給
    付工程款予原告之義務，是以，此部分不足以為有利原告之
    認定，原告持協議書請求被告給付工程款部分，為無理由。
  (三)又據被告丙○○所提出之協議書觀之，其內容載明：「…四
    人共同投資參予和順寮農場區段徵收公共工程管理工作，所
    得利益按四人按投資比例：甲君（即訴外人黃義明）40%、
    乙君（即訴外人黃進郎）34%、丙君（即訴外人黃國禎）15%
    、丁君（即訴外人林武慶）10.8%分配之…」（本院卷頁
    33-34），又查訴外人黃進郎所簽立之切結書，其內容載明
    ：「…因工程收尾、驗收保固及保固收尾均由黃進郎負責施
    作，故同意其中37,614,897元由黃進郎股東領取，其餘
    5,000,000元保留於陳東興先生處，支付亦慶公司之各項代
    墊款、稅務款等之用…」（本院卷頁35），準此，和順寮農
    場區段徵收公共管理工程係由訴外人黃義明、黃進郎、黃國
    禎、林武慶共同投資，並發包予原告施作部分工程，是以，
    兩造間並無承攬關係存在，此部分自難為有利於原告之認定
    。
  (四)第三人與債權人訂立契約承擔債務人之債務者，其債務於契
    約成立時，移轉於該第三人，民法第300條定有明文。又民
    法第300條所規定之債務承擔，係以移轉債務為其內容之契
    約。第三人與債權人間，一經有此項契約之成立，其債務即
    移轉於第三人，該第三人乃因而加入既存的債務關係之內成
    為債務人，最高法院77年度台上字第725號判決可資參照。
    經查，原告所提出協議書，其內容載明：「…2.先由亦慶營
    造有限公司負責人丙○○先生開立二個月期票計新台幣肆拾
    萬元正，乙○○先生於三日內墊付新台幣陸拾萬元正。以上
    所墊付之金額於保固金發放時，扣還墊付人。」（本院卷頁
    5），準此可知，被告並未加入既存之債權債務關係而居於
    債務人之地位，否則原告無須於保固金發放時，將之前所墊
    付之款項扣還予被告，是以，被告僅居於墊款人之地位，原
    告自不得向被告請求給付工程款。
  (五)綜上所述，原告雖提出協議書為據，請求被告應給付工程款
    云云，惟原告既不能證明兩造間有承攬契約之法律關係，議
    書又無法證明被告有債務承擔之意思，則其主張被告應連帶
    給付1,330,000元，並自起訴狀送達被告翌日起，按年利率
    百分之5計算之利息，即屬無據，不應准許。
六、本件為判決之基礎已臻明確，兩造其餘之攻擊或防禦方法及
    未經援用之證據，經本院斟酌後，認為均不足以影響本判決
    之結果，亦與本案爭點無涉，自無逐一詳予論駁之必要，併
    此敘明。
七、按訴訟費用，由敗訴之當事人負擔；法院為終局判決時，應
    依職權為訴訟費用之裁判，民事訴訟法第78條及第87條第1
    項定有明文。經核本件應徵之第一審裁判費為14,167元，此
    有卷附之裁判費審核單及收據可稽，原告既受敗訴判決，應
    負擔上開訴訟費用，爰依前揭規定，併依職權確定之，附此
    敘明。
八、據上論結，本件原告之訴為無理由，依民事訴訟法第78條，
    判決如主文。
中    華    民    國    98    年    9     月    24    日
                  民事第二庭    法  官  侯明正
以上正本係照原本作成。
如對本判決上訴，須於判決送達後20日內向本院提出上訴狀。
中    華    民    國    98    年    9     月    24    日
                                書記官  程欣怡


司法院資訊處製作；財團法人民間司法改革基金會備份。
